臺灣臺中地方法院民事判決
111年度婚字第232號
原      告  乙○○  
被      告  甲○○  
上列當事人間確認婚姻關係存在事件，本院於民國111年6月17日
言詞辯論終結，判決如下：
　　主      文
一、確認原告與被告間之婚姻關係存在。
二、訴訟費用由被告負擔。
    事實及理由
壹、按訴狀送達後，原告不得將原訴變更或追加他訴，但擴張或
    減縮應受判決事項聲明者、不甚礙被告之防禦及訴訟之終結
    者，不在此限。民事訴訟法第255條第1項第3、7款分別定有
    明文，上開規定依家事事件法第51條於家事事件亦準用之。
    本件原告起訴原聲明請求：「確認兩造婚姻關係存在、撤銷
    被告與林芷楹婚姻關係」，嗣於民國111年3月29日具狀變更
    聲明為：「確認兩造之婚姻關係存在」，原告所為，核屬減
    縮聲明，並不甚妨害被告之防禦及訴訟之終結，與上揭規定
    相符，應予准許。
貳、實體部分：
一、原告主張：兩造於89年6月14日辦理兩願離婚前，原告當時
    不諳法律，遂先致電徵詢居住於臺北之友人乙○○擔任離婚證
    人，經乙○○允諾並詢問甲○○後，甲○○亦允諾擔任離婚證人。
    惟乙○○、甲○○均表示繁忙無法南下，遂由原告代乙○○、甲○○
    刻印並於離婚協議書（下稱系爭離婚協議書）之證人欄位蓋
    用乙○○、甲○○之印章及簽名，原告再將系爭離婚協議書交付
    予被告簽名，兩造並擬定離婚協議之內容後，於89年6月14
    日持系爭離婚協議書向臺中○○○○○○○○辦理離婚登記。原告於
    多年後詢問律師，始知悉離婚證人乙○○、甲○○均未當場親見
    、親聞兩造確有離婚真意，亦未親自簽名，是兩造離婚顯然
    欠缺民法第1050條規定之法定要件，應屬無效，爰依法請求
    確認兩造婚姻關係存在等語。並聲明：如主文所示。
二、被告則以：原告於89年間與被告離婚後，陸續向法院提出本
    票裁定、監護人改定、暫時處分、給付扶養費等訴訟，倘原
    告認兩造之婚姻關係存在，豈會於20餘年期間頻頻狀告被告
    ，如今原告訴請確認兩造婚姻關係存在，不知其居心為何等
    語。並聲明：㈠、原告之訴駁回。㈡、訴訟費用由原告負擔。
三、得心證之理由：
㈠、按確認法律關係之訴，非原告有即受確認判決之法律上利益
    者，不得提起之，民事訴訟法第247條第1項前段定有明文。
    所謂即受確認判決之法律上利益，係指法律關係之存否不明
    確，原告主觀上認其在法律上之地位有不安之狀態存在，且
    此種不安之狀態，能以確認判決將之除去者而言（最高法院
    52年台上字第1240號判決意旨參照）。本件原告主張兩造雖
    已簽署系爭離婚協議書並至戶政機關為離婚之登記，然兩造
    之離婚協議欠缺2名證人合法見證之法定方式，不符合民法
    第1050條之離婚要件，應屬無效等情，惟其等既已持系爭離
    婚協議書向戶政機關辦妥離婚登記，則其等間之婚姻關係存
    否即不明確，而此不安之狀態得以確認判決除去之，堪認原
    告有即受確認判決之法律上利益，是原告提起本件確認之訴
    ，於法有據，先予敘明。
㈡、次按兩願離婚，應以書面為之，有2人以上證人之簽名並應向
    戶政機關為離婚之登記，民法第1050條定有明文。再按民法
    第1050條所謂2人以上證人之簽名，固不限於作成離婚證書
    時為之，亦不限於協議離婚時在場之人，始得為證人，然究
    難謂非親見或親聞雙方當事人確有離婚真意之人，亦得為證
    人（最高法院68年台上字第3792號判決意旨參照）。是兩願
    離婚應以書面為之，並應有2人以上證人之簽名，為民法第1
    050條所定之方式，故夫妻間雖有離婚之合意，如未依此法
    定方式為之，依民法第73條規定，自屬無效。
㈢、原告主張系爭離婚協議書之證人乙○○、甲○○均未親自親自簽
    名，亦未親見或親聞雙方確有離婚真意之事實，業據其提出
    戶籍謄本、系爭離婚協議書等件為證，復核與證人乙○○、甲
    ○○所為之證述相符，並為被告所不爭執，可認原告之主張為
    真實。系爭離婚協議書上之證人乙○○、甲○○既未親自見聞兩
    造有離婚真意，則兩造間之協議離婚即未具備2人以上親見
    或親聞兩造確有離婚真意之證人簽名，而未依民法第1050條
    規定之方式為之，依民法第73條之規定自屬無效。從而，原
    告請求確認兩造間之婚姻關係存在，為有理由，應予准許。
四、訴訟費用負擔之依據：家事事件法第51條，民事訴訟法第78
    條。
中　　華　　民　　國　　111 　年　　6 　　月　　30　　日
                    家事法庭    法  官  謝珮汝
以上正本係照原本作成。
如對本判決上訴，須於判決送達後20日之不變期間內，向本院提
出上訴狀。如委任律師提起上訴者，應一併繳納上訴審裁判費。
中　　華　　民　　國　　111 　年　　6 　　月　　30　　日
                                書記官　劉燕媚